---
title: "Quem faz Iniciação Científica?"
subtitle: "Relatório de replicação — desigualdades socioeconômicas no acesso à IC na FFLCH-USP (2010–2022)"
author:
  - "Tales Mançano"
  - "Victor Alcantara"
date: today
lang: pt-BR
format:
  html:
    output-file: index.html
    toc: true
    toc-depth: 3
    number-sections: true
    theme: cosmo
    code-fold: true
    code-summary: "ver código"
    df-print: kable
    embed-resources: true
execute:
  warning: false
  message: false
knitr:
  opts_chunk:
    dev: png
    dpi: 200
---

Este relatório executa o pacote de replicação e confronta cada resultado com o
que foi publicado. Ele não substitui o artigo: serve para que qualquer pessoa
verifique, número a número, o que sai dos microdados.

Os dados vêm de dois pedidos de acesso à informação ao SIC-USP: o cadastro de
ingressantes da graduação com o questionário socioeconômico da FUVEST
(Cod. #243654) e o registro dos projetos de Iniciação Científica no sistema
Atena (Cod. #243681).

```{r setup}
source(here::here("R", "setup.R"))
source(here::here("R", "recode.R"))

painel <- arrow::read_parquet(ARQ_PAINEL)

fflch <- painel |>
  dplyr::filter(unidade == UNIDADE_FFLCH) |>
  aplicar_recodificacoes() |>
  dplyr::mutate(IC = dplyr::coalesce(IC, 0))

coortes <- dplyr::filter(fflch, ano %in% COORTES)     # 2010-2018
amostra <- dplyr::filter(fflch, ano %in% 2010:2022)   # 2010-2022
```

# O painel

O painel tem uma linha por estudante ingressante na USP, com as variáveis da
graduação, as respostas do questionário socioeconômico e o resumo da
participação em IC.

```{r painel}
data.frame(
  Medida = c("Ingressantes na USP", "Ingressantes na FFLCH (2010–2022)",
             "Estudantes com ao menos uma IC", "Projetos de IC registrados",
             "Variáveis no painel"),
  Valor = format(c(nrow(painel), nrow(amostra),
                   sum(painel$IC == 1, na.rm = TRUE),
                   sum(painel$qtd_ic, na.rm = TRUE),
                   ncol(painel)), big.mark = ".")
)
```

# Tabela 1 — acesso à IC por coorte

A proporção de estudantes da FFLCH que realizaram IC quase dobra ao longo do
período, de 9,1% na coorte de 2010 para 15,3% na de 2018.

```{r tabela1}
tabela1 <- coortes |>
  dplyr::group_by(ano) |>
  dplyr::summarise(N = dplyr::n(), `Fez IC` = sum(IC), .groups = "drop") |>
  dplyr::mutate(`%` = scales::percent(`Fez IC` / N, accuracy = 0.1))

tabela1
```

# Tabela 2 — taxa de resposta do questionário socioeconômico

O QASE foi respondido por 98,55% dos ingressantes, mas o preenchimento por
questão é muito desigual. Duas perguntas são inutilizáveis: a ocupação do
principal contribuinte da família (19,05%) e o INCLUSP (nenhuma resposta).

```{r tabela2}
questoes <- c(
  estado_civil    = "Estado civil",
  ef1             = "Onde cursou o ensino fundamental",
  ef2             = "Onde cursou o ensino médio",
  em              = "Tipo de ensino médio",
  rfm             = "Renda familiar mensal",
  pessoas_contrib = "Pessoas que contribuem para a renda",
  pessoas_resid   = "Pessoas que vivem da renda",
  atv_remu        = "Exerce atividade remunerada",
  educ_resp1      = "Instrução do responsável 1",
  educ_resp2      = "Instrução do responsável 2",
  ocup_resp1      = "Ocupação do principal contribuinte",
  pretensao_mant  = "Como pretende se manter",
  inclusp         = "Participação no INCLUSP"
)

data.frame(
  `Questão do QASE` = unname(questoes),
  `% de respostas`  = scales::percent(
    vapply(names(questoes), function(v) mean(!is.na(amostra[[v]])), numeric(1)),
    accuracy = 0.01
  ),
  check.names = FALSE, row.names = NULL
)
```

# Tabela 4 — modelo logístico

A variável dependente é ter realizado ao menos uma IC. A amostra é a das
coortes 2010–2022 com resposta completa nas variáveis do modelo.

```{r modelo}
md <- amostra |>
  dplyr::select(IC, ano, idade, sexo, raca, educ_resp, sfmpct,
                trabalho, sustento, periodo, class_carreira) |>
  na.exclude()

reg4 <- glm(IC ~ ano + idade + sexo + raca + educ_resp + sfmpct +
              trabalho + sustento + periodo + class_carreira,
            data = md, family = binomial)

coefs <- summary(reg4)$coefficients
data.frame(
  Variável          = rownames(coefs),
  `Valor Z`         = sprintf("%.3f", coefs[, "Estimate"]),
  `Razão de chance` = sprintf("%.3f", exp(coefs[, "Estimate"])),
  `Erro padrão`     = sprintf("%.3f", coefs[, "Std. Error"]),
  `p`               = sprintf("%.3f", coefs[, "Pr(>|z|)"]),
  check.names = FALSE, row.names = NULL
)
```

Os resultados centrais do artigo aparecem aqui: renda familiar per capita e
escolaridade dos responsáveis têm efeito pequeno, enquanto trabalhar em tempo
integral e pretender se sustentar por conta própria reduzem substantivamente as
chances de fazer IC.

## Conferência com a tabela publicada

```{r conferencia}
data.frame(
  Estatística = c("Observações", "AIC", "Coef. ano", "Coef. raça (PPI)"),
  Publicado   = c("16.974", "10537,63", "-0,058", "-0,138"),
  Reproduzido = c(format(nobs(reg4), big.mark = "."),
                  sprintf("%.2f", AIC(reg4)),
                  sprintf("%.3f", coef(reg4)[["ano"]]),
                  sprintf("%.3f", coef(reg4)[["racaPPI"]]))
)
```

# Figuras 1 e 2 — probabilidades preditas

```{r figuras}
#| fig-width: 9
#| fig-height: 5
#| layout-ncol: 1

md$p <- predict(reg4, md, type = "response")

tema_densidade <- ggplot2::theme_bw(base_size = 13) +
  ggplot2::theme(legend.position = "bottom")

cores_trabalho <- c("Sim, em tempo integral" = "#e97d5a",
                    "Sim, em tempo parcial"  = "#a3a500",
                    "Não"                    = "#1bb57f")

md |>
  dplyr::mutate(trabalho = factor(trabalho, levels = names(cores_trabalho))) |>
  ggplot2::ggplot(ggplot2::aes(x = p, colour = trabalho, fill = trabalho)) +
  ggplot2::geom_density(linewidth = 1.1, alpha = 0.5) +
  ggplot2::scale_fill_manual(values = cores_trabalho) +
  ggplot2::scale_colour_manual(values = cores_trabalho) +
  ggplot2::scale_x_continuous(limits = c(0, 0.51)) +
  ggplot2::labs(x = "Probabilidades preditas", y = "Densidade",
                colour = "Trabalho", fill = "Trabalho",
                title = "Figura 1 — vínculo com o trabalho no vestibular") +
  tema_densidade

cores_sustento <- c("Por conta própria"               = "#e97d5a",
                    "Com trabalho e apoio da família" = "#00aff6",
                    "Suporte da família"              = "#a3a500",
                    "Com bolsa e apoio da família"    = "#1bb57f")

md |>
  dplyr::filter(sustento != "Outros") |>
  dplyr::mutate(sustento = factor(as.character(sustento),
                                  levels = names(cores_sustento))) |>
  ggplot2::ggplot(ggplot2::aes(x = p, colour = sustento, fill = sustento)) +
  ggplot2::geom_density(linewidth = 1.1, alpha = 0.5) +
  ggplot2::scale_fill_manual(values = cores_sustento) +
  ggplot2::scale_colour_manual(values = cores_sustento) +
  ggplot2::scale_x_continuous(limits = c(0, 0.51)) +
  ggplot2::labs(x = "Probabilidades preditas", y = "Densidade",
                colour = "Sustento", fill = "Sustento",
                title = "Figura 2 — pretensão de sustento na universidade") +
  tema_densidade
```

# Ambiente

```{r sessao}
#| code-fold: false
sessionInfo()
```
