---
title: "Quem faz IC?"
Authors: Tales Mançano & Victor Alcantara
format: html
---

Pacote de replicação de Analise de dados para pesquisa sobre "Quem faz Iniciação Científica?"
Os dados são oriundos de sistemas da USP e foram coletados por ela e pela FUVEST.

# 0. Packages and Setup --------------------------------------------------------

```{r Clean Memory and call libraries}
rm(list=ls()) # Clean memory
gc()

library(pacman)
p_load(tidyverse,rio,arrow, stargazer)
```

# 1. Import and tidy -----------------------------------------------------------

# Import data

```{r}
library(readxl)
Jupiter_dataset_usp <- read_excel("0-Original-Data/SIC-USP - Cod.#243654 -SIC-USP_EGIDA - Dados_Ingressantes_SIC_2.xlsx")
Atena_dataset_usp <- read_excel("0-Original-Data/SIC-USP - Cod.#243681 - Perfil IC Estudantes InicCientifica_SIC.xlsx")

colnames(Jupiter_dataset_usp)

ic_usp_2010_2020 <- left_join(Jupiter_dataset_usp, Atena_dataset_usp, by = "Identificador") %>%
  filter(`Ano de Ingresso` >= 2010 & `Ano de Ingresso` <= 2020)

```


sic_ingressantes <- import("../1 - data/SIC-USP/SIC_USP_EGIDA - 243654 - perfil_socioec.xlsx")
```{r Read a .parquet dataset}
#Abaixo temos um dataset já com o merge feito entre esses arquivos
data_ic_usp <- read_parquet("ic_usp.parquet")
colnames(data_ic_usp)
```

# 1. Tidy the Data -----------------------------------------------------------

ic_usp <- read_parquet("../1 - data/ic_usp.parquet")

table(ic_usp$rfm)

ic_usp <- ic_usp %>% mutate(.,
                  smf = case_when(
                    
                    rfm %in% c("Até 1 SM - até R$ 1.045,00",
                               "Até 1 SM - até R$ 1.100,00",
                               "Até 1 SM - até R$ 1.212,00",
                               "Inferior a 1 SM.") ~ .5,
                    
                    rfm %in% c("Acima de 1 até 2 SM - de R$ 1.045,01 até R$ 2.090,00",
                               "Acima de 1 até 2 SM - de R$ 1.100,01 até R$ 2.200,00",
                               "Acima de 1 até 2 SM - de R$ 1.212,01 até R$ 2.424,00",
                               "De 1 a 1,9 SM.") ~ 1.5,
                    
                    rfm %in% c("Acima de 2 até 3 SM - de R$ 2.090,01 até R$ 3.135,00",
                               "Acima de 2 até 3 SM - de R$ 2.200,01 até R$ 3.300,00",
                               "Acima de 2 até 3 SM - de R$ 2.424,01 até R$ 3.636,00",
                               "De 2 a 2,9 SM.") ~ 2.5,
                    
                    rfm %in% c("Acima de 3 até 5 SM - de R$ 3.135,01 até R$ 5.225,00",
                               "Acima de 3 até 5 SM - de R$ 3.300,01 até R$ 5.500,00",
                               "Acima de 3 até 5 SM - de R$ 3.636,01 até R$ 6.060,00",
                               "De 3 a 4,9 SM.") ~ 3.5,
                    
                    rfm %in% c("Acima de 5 até 7 SM - de R$ 5.225,01 até R$ 7.315,00", 
                               "Acima de 5 até 7 SM - de R$ 5.500,01 até R$ 7.700,00", 
                               "Acima de 5 até 7 SM - de R$ 6.060,01 até R$ 8.484,00",
                               "De 5 a 6,9 SM.") ~ 6,
                    
                    rfm %in% c("Acima de 7 até 10 SM - de R$ 7.315,01 até R$ 10.450,00", 
                               "Acima de 7 até 10 SM - de R$ 7.700,01 até R$ 11.000,00", 
                               "Acima de 7 até 10 SM - de R$ 8.484,01 até R$ 12.120,00",
                               "De 7 a 9,9 SM.") ~ 8.5,
                    
                    rfm %in% c("Acima de 10 até 15 SM - de R$ 10.450,01 até R$ 15.675,00", 
                               "Acima de 10 até 15 SM - de R$ 11.000,01 até R$ 16.500,00", 
                               "Acima de 10 até 15 SM - de R$ 12.120,01 até R$ 18.180,00",
                               "Acima de 15 até 20 SM - de R$ 15.675,01 até R$ 20.900,00", 
                               "Acima de 15 até 20 SM - de R$ 16.500,01 até R$ 22.000,00", 
                               "Acima de 15 até 20 SM - de R$ 18.180,01 até R$ 24.240,00", 
                               "De 10 a 14,9 SM.","De 10 a 13,9 SM.",
                               "De 14 a 19,9 SM.","De 15 a 19,9 SM.") ~ 15,
                    
                    rfm %in% c("Acima de 20 SM até 30 SM - de R$ 20.900,01 até R$ 31.350,00", 
                               "Acima de 20 SM até 30 SM - de R$ 22.000,01 até R$ 33.000,00", 
                               "Acima de 20 SM até 30 SM - de R$ 24.240,01 até R$ 36.360,00",
                               "Acima de 30 SM até 50 SM - de R$ 31.350,01 até R$ 52.250,00", 
                               "Acima de 30 SM até 50 SM - de R$ 33.000,01 até R$ 55.000,00", 
                               "Acima de 30 SM até 50 SM - de R$ 36.360,01 até R$ 60.600,00",
                               "Acima de 50 SM - superior a R$ 52.250,00", 
                               "Acima de 50 SM - superior a R$ 55.000,00", 
                               "Acima de 50 SM - superior a R$ 60.600,00", 
                               "Igual ou superior a 20 SM.") ~ 25,
                    
                  ),
                  
                  qtd_pessoas = case_when(
                    pessoas_resid == "Uma" ~ 1,
                    pessoas_resid == "Duas" ~ 2,
                    pessoas_resid == "Três" ~ 3,
                    pessoas_resid == "Quatro" ~ 4,
                    pessoas_resid == "Cinco" ~ 5,
                    pessoas_resid %in% c("Seis","Seis ou mais","Sete","Oito ou mais") ~ 6,
                  )
                  ) %>% mutate(.,
                               sfmpct = smf/qtd_pessoas,
                               
                               IC = ifelse(qtd_ic >= 1,1,0)
                               )

hist(ic_usp$sfmpct)

table(ic_usp$ano,ic_usp$unidade)

# Bolsas PIBIC 2010

bolsas_cnpq <- import("D:/01 - data/EDUC/CNPQ/painel-investimento-ict-2010/painel-investimento-ict-2010.csv",
                      encoding="Latin-1")

bolsas_cnpq_usp = bolsas_cnpq %>% filter(SIGLA_PROGRAMA == "PIBIC",
                                         INSTITUICAO == "Universidade de Sao Paulo",
                                         GRANDE_AREA %in% c("Ciências Humanas","Lingüística, Letras e Artes"))

sum(bolsas_cnpq_usp$BENEFICIARIO)

bolsas_pibic_usp = ic_usp %>% filter(ano == 2010,PIBIC > 0,unidade=="Faculdade de Filosofia, Letras e Ciências Humanas")
sum(bolsas_pibic_usp$PIBIC)

table(bolsas_cnpq_usp$GRANDE_AREA)

table(ic_usp$ef1)

# Recorte FFLCH

mydata <- ic_usp %>% filter(unidade == "Faculdade de Filosofia, Letras e Ciências Humanas",ano %in% 2010:2022)

table(mydata$qtd_ic) %>% sum

table(mydata$ano,mydata$qtd_ic)

t1 = mydata %>% group_by(ano) %>% summarise(
  n = n(),
  IC = sum(IC,na.rm=T),
  qtd_IC = sum(qtd_ic,na.rm=T)
)

export(t1,"../3 - outp/tables/t1-coorte-fflch.xlsx")

# modelo

mydta <- mydata %>% select(IC,ano,periodo,educ_resp1,sexo,raca,idade_ano_vest,sfmpct,atv_remu,class_carreira,pretensao_mant)
mydta <- mydta %>% rename(idade = idade_ano_vest)

mydta <- mydta %>% mutate(.,
                          periodo = case_when(
                          periodo %in% c("diurno","integral","matutino","vespertino") ~ "diurno",
                          periodo == "noturno" ~ "noturno"
                          ),
                          
                          educ_resp = case_when(
                          educ_resp1 %in% c("Não estudou","Ensino fundamental incompleto",
                                              "Ensino fundamental completo",
                                              "Ensino médio incompleto",
                                              "Iniciou o Ensino Fundamental, mas abandonou entre a 1ª e a 4ª",
                                              "Iniciou o Ensino Fundamental, mas abandonou entre a 5ª e a 8ª") ~ "EF incompleto",
                            
                          educ_resp1 %in% c("Ensino médio completo",
                                              "Ensino superior incompleto") ~ "EM completo",
                          
                          educ_resp1 %in% c("Ensino superior completo",
                                            "Mestrado ou doutorado",
                                            "Pós-Graduação completa",
                                            "Pós-Graduação incompleta") ~ "ES completo"),
                          
                          raca = case_when(
                            raca %in% c("Parda","Preta / negra","Indígena") ~ "PPI",
                            raca %in% c("Amarela","Branca") ~ "Brancos"
                          ),
                          
                          trabalho = case_when(
                            atv_remu %in% c("Sim, em meio período (até 20 horas semanais)",
                                            "Sim, em tempo semi-integral (de 21 a 32 horas semanais)",
                                            "Sim, eventualmente","Sim, regularmente, em tempo parcial") ~ "Sim, em tempo parcial",
                            atv_remu %in% c("Sim, regularmente, em tempo integral") ~ "Sim, em tempo integral",
                            
                            atv_remu %in% c("Não") ~ "Não",
                            
                          ),
                          
                          sustento = case_when(
                            pretensao_mant %in% c("Com bolsa de estudos",
                                                  "Com bolsa, trabalhando e contando, ainda, com o apoio da família") ~ "Com bolsa e apoio da família",
                            
                            pretensao_mant %in% c("Trabalhando para participar do rateio das despesas da família") ~ "Com trabalho e apoio da família",
                            
                            pretensao_mant == "Por conta própria, com recursos oriundos de trabalho remunerado" ~ "Por conta própria",
                            
                            pretensao_mant %in% c("Somente com recursos dos pais","Trabalhando, mas contando, para o essencial, com os recursos da família") ~ "Suporte da família",
                            
                            pretensao_mant == "Outros" ~ "Outros"
                          )
                          
)

d = is.na(mydta$IC)
mydta[d,"IC"] <- 0

table(mydta$IC)

t <- prop.table( table(mydta$IC) )
t <- as.data.frame(t)

# distribution
t %>% 
  ggplot(aes(x = Var1, y = Freq)) +
  theme_bw() +
  geom_bar(stat = 'identity', alpha = 1, fill = "steelblue", width = 0.5) +  # Adjust bar width and transparency
  scale_y_continuous(limits = c(0,1),breaks = seq(0,1,.15))+
  geom_text(aes(label = scales::percent(Freq, accuracy = 0.1)),  # Formato de porcentagem com 1 casa decimal
            vjust = 1.5, size = 4,col="white") +  # Posição e tamanho do texto
  labs(x = "Realização de IC", y = "Frequência relativa") +
  theme(
    panel.grid.major = element_blank(), 
    panel.grid.minor = element_blank(),
    axis.text = element_text(size = 12),
    axis.title = element_text(size = 12)
  )
                          
# Modelo

# Regressão logística ----------------------------------------------------------

md <- mydta %>% na.exclude()

md <- md %>% mutate(.,
                    sustento = factor(sustento,
                                      levels=c('Suporte da família','Por conta própria','Com bolsa e apoio da família',
                                               'Com trabalho e apoio da família',"Outros"))
                    
                    )

# Agora, ao invés de usar a função para os modelos lineares, mobilizaremos
# a função para os modelos lineares generalizados:

# Generalized Linear Models (GLM): função para regressão logística

reg1 <- glm(formula = IC ~ ano, 
           data = md, 
           family = "binomial")

reg2 <- glm(formula = IC ~ ano + idade + sexo + raca + educ_resp + sfmpct, 
           data = md, 
           family = "binomial")

reg3 <- glm(formula = IC ~ ano + idade + sexo + raca + educ_resp + sfmpct + trabalho + sustento, 
           data = md, 
           family = "binomial")

reg4 <- glm(formula = IC ~ ano + idade + sexo + raca + educ_resp + sfmpct + trabalho + sustento + class_carreira, 
            data = md, 
            family = "binomial")

# Outras maneiras de apresentar os outputs do modelo
# Função 'stargazer' do pacote 'stargazer'

stargazer(reg1, reg2, reg3, reg4, nobs = T, type = "html",out="../3 - outp/tables/reg1.xls") # mostra o valor de Log-Likelihood

stargazer(reg4,coef = list(exp(coef(reg4))), 
          nobs = T, type = "html",
          out="../3 - outp/tables/reg1-oddsratio.xls"
          ) # mostra o valor de Log-Likelihood

stargazer(reg4, 
          nobs = T, type = "html",
          out="../3 - outp/tables/reg1-zvalue.xls"
) # mostra o valor de Log-Likelihood

stargazer(reg4,coef = list(exp(coef(reg4)) - 1), 
          nobs = T, type = "html",
          out="../3 - outp/tables/reg1-probs.xls"
) # mostra o valor de Log-Likelihood

mydta$p <- predict(object = reg4,mydta,type = 'response')

# Definindo as cores para as categorias administrativas
colors <- c("Por conta própria" = "#e97d5a",  # Vermelho
            "Suporte da família" = "#a3a500",  # Verde
            "Com bolsa e apoio da família" = "#1bb57f",  # Amarelo
            "Com trabalho e apoio da família" = "#00aff6",  # Azul
            "Outros " = "grey")  # Rosa

linetypes <- c("Por conta própria" = "solid",    # Linha sólida
               "Suporte da família" = "dashed",  # Linha tracejada
               "Com bolsa e apoio da família" = "dotted",           # Linha pontilhada
               "Com trabalho e apoio da família" = "dotdash",# Linha ponto traço
               "Outros " = "grey")# Linha traço longo

mydta <- mydta %>% mutate(.,
                    sustento = factor(sustento,
                                      levels=c('Por conta própria','Com trabalho e apoio da família',
                                               'Suporte da família','Com bolsa e apoio da família',
                                               "Outros"))
                    
)

# Criar o gráfico de densidade
mydta %>% filter(sustento != "Outros") %>%
  ggplot(aes(x = p, color = sustento,fill=sustento, linetype = sustento)) +
  geom_density(size = 1.2,alpha=.6) +
  scale_fill_manual(values = colors) +
  scale_color_manual(values = colors) +
  scale_linetype_manual(values = linetypes) +
  scale_x_continuous(limits = c(0,.51),breaks=seq(0,.5,.25),expand = c(0.001,0.001))+
  scale_y_continuous(expand = c(0.001,0.001))+
  labs(x = "Probabilidades preditas",y = "Densidade",color = "Sustento",
       fill = "Sustento",linetype = "Sustento") +
  theme_bw(base_size = 15) +
  theme(
    plot.title = element_text(hjust = 0.5),
    
    axis.text = element_text(size = 18),
    axis.title = element_text(size = 16),
    
    legend.position = "bottom",
    legend.title = element_text(size = 16),
    legend.text = element_text(size = 16)
  )

# Trabalho

# Definindo as cores para as categorias administrativas
colors <- c("Sim, em tempo integral" = "#e97d5a",  # Vermelho
            "Sim, em tempo parcial" = "#a3a500",  # Verde
            "Não" = "#1bb57f")

linetypes <- c("Sim, em tempo integral" = "solid",  # Vermelho
            "Sim, em tempo parcial" = "dashed",  # Verde
            "Não" = "dotted")

mydta <- mydta %>% mutate(.,
                          trabalho = factor(trabalho,
                                            levels=c('Sim, em tempo integral',
                                                     'Sim, em tempo parcial',
                                                     'Não'))
                          
)

# Criar o gráfico de densidade
mydta %>%
  ggplot(aes(y = p, color = trabalho)) +
  geom_boxplot(size = 1.2,alpha=.6) +
  #scale_fill_manual(values = colors) +
  scale_color_manual(values = colors) +
  #scale_linetype_manual(values = linetypes) +
  #scale_x_continuous(limits = c(0,.51),breaks=seq(0,.5,.25),expand = c(0.001,0.001))+
  scale_y_continuous(expand = c(0.001,0.001))+
  labs(y = "Probabilidades preditas",color = "") +
  theme_bw(base_size = 15) +
  theme(
    plot.title = element_text(hjust = 0.5),
    
    axis.text = element_text(size = 18),
    axis.title = element_text(size = 16),
    legend.position = "bottom",
    legend.title = element_text(size = 16),
    legend.text = element_text(size = 16)
  )
# Manipulando o objeto de regressão --------------------------------------------

# Podemos extrair informações de interesse:

# Probabilidades preditas pelo modelo
mydata.2$phat <- reg$fitted.values

# Vamos analisar as probabilidades preditas antes de avançar

# Distribuição das probabilidades preditas pelo modelo
mydata.2 %>%
  ggplot(aes(x = phat))+
  theme_bw()+
  geom_histogram(bins = 50)+
  scale_y_continuous(expand = c(0.01,0))+
  scale_x_continuous(expand = c(0.01,0))+
  labs(x="Probabilidade predita pelo modelo",y="Frequência")

# Por que, em geral, a probabilidade predita é baixa? 
# [lembrar discriminação da nota de corte]

# Distrib. de probabilidade por tipo de escola
mydata.2 %>%
  ggplot(aes(x = phat))+
  theme_bw()+
  geom_density(aes(fill=tpEscola),bw=0.02,alpha=.7)+
  scale_y_continuous(expand = c(0.01,0))+
  scale_x_continuous(expand = c(0.01,0))+
  labs(fill="Escola",x="Probabilidade predita")

mydata.2 %>%
  ggplot(aes(x = phat))+
  theme_bw()+
  geom_density(aes(fill=faixas_rendFamP),bw=0.02,alpha=.7)+
  scale_y_continuous(expand = c(0.01,0))+
  scale_x_continuous(expand = c(0.01,0))+
  labs(fill="Renda Familiar \n per capta",x="Probabilidade predita")

# Voltando a manipular o objeto de regressão -----------------------------------

# Podemos extrair informações de interesse:

# Coeficientes
reg$coefficients

# Modelo
modelo <- reg$model

# Probabilidades preditas
modelo$phat <- reg$fitted.values

modelo <- relocate(.data = modelo,
                   NPI,phat,
                   .after = depAdmin2)
view(modelo)

# valor de Log-Likelihood (LL)
logLik(reg)

# Fazendo predições para o modelo

#Exemplo: qual a probabilidade média de ter nota para ingressar na Usp 
# se a mãe tiver escolaridade 16 e a renda ser 10000
educMae = c(2,12,16,17)
rendFamP = c(500,2500,5000,30000) 
depAdmin2 = c(0,1,1,1)

dados_predicao <- data.frame(educMae,rendFamP,depAdmin2)

dados_predicao$prob_predita = predict(object = reg, 
                                      newdata = dados_predicao, 
                                      type = "response")

view(dados_predicao)

#Matriz de confusão para cutoff = 0.10
# Interpretação: para casos em que a predição com o modelo é de probabilidade
# maior que 0.10, considere que o indivíduo tem NPI == 1

predito <- predict(reg, type = "response") >= 0.10

observado <- mydata.2$NPI == 1

m_confus <- table(predito,observado)[2:1, 2:1]
m_confus

data.frame(predito,observado) %>% head()

#(função confusionMatrix do pacote caret)
confusionMatrix(m_confus)

#função roc do pacote pROC
ROC <- roc(response = mydata.2$NPI, 
           predictor = reg$fitted.values)

plot(ROC)

library(stargazer)

# Modelos logísticos de exemplo
m1 <- glm(y ~ x1, data = dados, family = binomial)
m2 <- glm(y ~ x1 + x2, data = dados, family = binomial)
m3 <- glm(y ~ x1 + x2 + x3, data = dados, family = binomial)

# Lista com os modelos
modelos <- list(m1, m2, m3)

# Função auxiliar para criar linha com métrica
linha_metricas <- function(nome, funcao) {
  c(nome, sapply(modelos, function(m) round(funcao(m), 2)))
}

# Linhas extras (AIC e BIC)
linhas_extras <- list(
  linha_metricas("AIC", AIC),
  linha_metricas("BIC", BIC)
)

# Gerar tabela
stargazer(modelos,
          type = "text",
          title = "Comparação de modelos logísticos",
          dep.var.labels = "Variável dependente: Y",
          column.labels = paste("Modelo", seq_along(modelos)),
          omit.stat = c("ll", "ser"),
          add.lines = linhas_extras
)

